ACORDAO-COMPLETO-2363778

ACÓRDÃO 1705/2019 ATA 27/2019 - PLENÁRIO

VISTA, relatada e discutida esta representação, com pedido de medida cautelar, formulada pelo Ministério Público Federal (MPF) no Amapá a respeito de irregularidades no Contrato 3/2015-Setrap, firmado entre a Secretaria de Estado de Transportes do Amapá (Setrap/AP) e o Consórcio BR156/AP para elaborar os projetos básico e executivo e executar as obras de construção e pavimentação do trecho sul da BR-156/AP, com previsão de utilização de recursos do Termo de Compromisso 142/2013, firmado entre o Departamento Nacional de Infraestrutura de Transportes (Dnit) e o Estado do Amapá,
	ACORDAM os Ministros do Tribunal de Contas da União, reunidos em sessão do Plenário, ante as razões expostas pelo Relator, em:
	9.1. considerar procedente a representação;
	9.2. confirmar a medida cautelar concedida por meio de despacho à peça 36, itens 17.1 e 17.1.1, referendada pelo Plenário por meio do Acórdão 2.962/2018;
	9.3. com fundamento no art. 250, inciso II, do Regimento Interno do TCU, determinar ao Departamento Nacional de Infraestrutura de Transportes e à Secretaria de Estado de Transportes do Amapá que se abstenham de utilizar recursos do Termo de Compromisso 142/2013 nas obras da BR-156/AP, trecho sul, lote 4, objeto do Contrato 3/2015-Setrap sem que haja prévia aprovação do projeto executivo pelo Dnit, conforme as normas técnicas aplicáveis, devendo este Tribunal ser comunicado, no prazo máximo de 15 (quinze) dias, caso ele seja eventualmente aprovado, nos termos do art. 2º da Resolução-TCU 265/2014 e do Memorando-Circular 13/2019 - Segecex;
	9.4. na hipótese de o estado do Amapá prosseguir com a execução do empreendimento por meio da utilização de recursos próprios, determinar ao Departamento Nacional de Infraestrutura de Transportes que avalie a adequação dos serviços realizados ao projeto que vier a ser aprovado e aos seus padrões de qualidade, nos termos do § 7º, do art. 8º, da Lei 12.462/2011, a fim de subsidiar a decisão quanto à retomada de utilização de recursos federais na obra, devendo o Tribunal ser comunicado, no prazo máximo de 15 (quinze) dias, caso essa solução venha a ser adotada, nos termos do art. 2º da Resolução-TCU 265/2014 e do Memorando-Circular 13/2019 - Segecex;
	9.5. determinar à SeinfraRodoviaAviação que acompanhe o deslinde da discussão acerca dos estudos de solos moles ou inservíveis estarem, ou não, abrangidos pelo Contrato 3/2015-Setrap, representando a esta Corte caso seja identificada irregularidade grave que justifique a atuação do Tribunal; 
	9.6. informar ao Ministério Público Federal do Amapá sobre a impossibilidade de atender à solicitação de fiscalização, pois o órgão ministerial não está entre os legitimados para solicitar a realização de auditorias e inspeções, nos termos do art. 232, do RI/TCU, cientificando-lhe, no entanto, que os documentos enviados poderão ser utilizados como subsídio para o planejamento ou a proposição de fiscalizações, produção de conhecimento ou para outros fins gerenciais e de inteligência no âmbito deste Tribunal;
	9.7. dar ciência desta deliberação ao Ministério Público Federal no Amapá, ao Departamento Nacional de Infraestrutura de Transportes (Dnit) , à Secretaria de Estado de Transportes do Amapá (Setrap/AP) , ao Consórcio BR156/AP (23.670.779/0001-58) , e à Vara Federal de Laranjal do Jari/AP (processo 0000418-20.2016.4.01.3101) .

Representação, com pedido de medida cautelar, a respeito de irregularidades em contrato cujo objeto é a elaboração dos projetos básico e executivo e a execução das obras de construção e pavimentação do trecho sul da BR-156/AP. Análise de mérito.

Estado do Amapá.

3. Interessados: Consórcio BR156/AP (23.670.779/0001-58); Departamento Nacional de Infraestrutura de Transportes (04.892.707/0001-00).

13.1. Ministros presentes: José Mucio Monteiro (Presidente), Benjamin Zymler, Augusto Nardes, Raimundo Carreiro, Ana Arraes, Bruno Dantas (Relator) e Vital do Rêgo.
13.2. Ministro-Substituto convocado: Augusto Sherman Cavalcanti.
13.3. Ministros-Substitutos presentes: Marcos Bemquerer Costa e André Luís de Carvalho.

ACORDAO-COMPLETO-2421136

Acórdão de Relação 1938/2020 - Plenário

Acórdão de Relação

BRUNO DANTAS

Por registrar as principais ocorrências do processo até o momento, resumindo os fundamentos das peças acostadas aos autos, adoto como relatório, com os ajustes necessários, a instrução da secretaria responsável pela análise da demanda (peça 65) , que contou com a anuência do corpo diretivo da unidade (peças 66-67) :
"INTRODUÇÃO
1. Trata-se de representação, com pedido de medida cautelar, formulada pelo Ministério Público Federal (MPF) no Amapá a respeito de eventuais irregularidades no Contrato 3/2015Setrap, firmado entre a Secretaria de Estado de Transportes do Amapá (Setrap/AP) e o Consórcio BR156/AP para elaboração dos projetos básico e executivo e para executar as obras de construção e pavimentação do trecho sul da BR-156/AP, no valor de R$ 121.600.000,00 (ref. 11/2015) .
2. O Contrato 3/2015-Setrap adveio do Termo de Compromisso 142/2013, celebrado entre o Departamento Nacional de Infraestrutura de Transportes (DNIT) e o Governo do Estado do Amapá, no valor de R$ 214.863.801,04 (peças 2 e 3) .
HISTÓRICO
3. Em apertada síntese, o Ministério Público Federal do Amapá informa que, em sede de decisão judicial proferida em ação civil pública, ajuizada pelo município de Laranjal do Jari (peça 1, p. 2) , foi requerido e, posteriormente deferido pelo juiz (peça 7, p. 7) , o início de serviços que englobariam uma parte da obra (equivalente a 20 km do Lote 4 da rodovia) , apesar de o DNIT ter informado que o projeto executivo do trecho em questão ainda não se encontrava em condições de aceitação, o que motivou o pedido de liminar neste Tribunal e de realização de fiscalização por parte das unidades de auditoria da Corte (peça 1, p. 5-6) .
4. Embora o Ministro-Relator tenha admitido a existência da fumaça do bom direito e do perigo da demora, decidiu que era mais oportuno, na ocasião, a realização de oitiva prévia do DNIT, da Secretaria de Estado de Transportes do Amapá (Setrap/AP) e do Consórcio BR156/AP (peça 17) .
5. Após a análise das respostas às oitivas, a então Secex-AP se posicionou no sentido de que havia riscos para o erário e para a eventual qualidade das futuras obras, e que o Tribunal incorreria em ônus próprio, caso decidisse por autorizar o início das obras sem o projeto executivo e propôs determinar ao DNIT e à Setrap/AP que apenas autorizassem o início das obras após as devidas correções e a posterior aprovação do projeto executivo pela autarquia (peça 34, p. 8) . Quanto ao pedido de fiscalização formulado pelo MPF/AP, a Secex-AP se posicionou de que a entidade não era legitimada para fazer tal tipo de solicitação ao TCU e propôs negar-lhe a solicitação (peça 34, p. 9) . A unidade técnica também entendeu que o processo poderia ser julgado no mérito.
6. O relator, por seu turno, concordou com as propostas da unidade técnica, exceto quanto ao julgamento no mérito do processo e, assim, decidiu conceder medida cautelar ao DNIT e à Setrap/AP, que somente autorizem o início das obras da BR-156/AP, trecho sul, Lote 4, objeto do Contrato 3/2015-Setrap por meio da utilização de recursos do Termo de Compromisso 142/2013 após a aprovação do projeto executivo pelo DNIT, conforme as normas técnicas aplicáveis e que, na hipótese de o estado do Amapá prosseguir com a execução do empreendimento por meio da utilização de recursos próprios, determinar ao DNIT que avalie a adequação dos serviços realizados ao projeto que vier a ser aprovado e aos seus padrões de qualidade, a fim de subsidiar a decisão quanto à retomada de utilização de recursos federais na obra (peça 36) .
7. Foi proposta, então, pelo relator, a realização de novas oitivas do DNIT, da Setrap/AP e do Consórcio BR156/AP para que manifestassem sobre os apontamentos do Ministério Público Federal do Amapá, as próximas medidas a serem adotadas para viabilizar a aprovação do projeto, seguida da expectativa de prazo para sua implementação.
8. A Secex-AP, por seu turno, em cumprimento à determinação do relator, elaborou e expediu os seguintes ofícios:
Tabela 1: Histórico dos ofícios
	Ofício
	Peça
	Destinatário
	Ciência

	0736/2018-TCU/Secex-AP
	37
	DNIT
	17/12/2018 (peça 53) 

	0737/2018-TCU/Secex-AP
	38
	Consórcio BR156AP
	14/12/2018 (peça 44) 

	0738/2018-TCU/Secex-AP
	39
	Setrap/AP
	14/12/2018 (peça 43) 

Fonte: e-tcu
9. Em resposta, a Setrap/AP encaminhou, por meio do Ofício 148/2019-GABSETRAP, a documentação que agora se encontra acostada à peça 61. O Ofício 5/2019/ACE/DG/DNIT SEDE-DNIT, em resposta à oitiva elaborada por aquela autarquia, e outros documentos correlatos se encontram à peça 50. E os documentos elaborados pelo Consórcio BR156AP constam agora da peça 60.
10. As respostas às oitivas serão objeto de análise na seção seguinte, 'Exame Técnico'.
EXAME TÉCNICO
Resposta à oitiva do DNIT (peça 50) 
11. O DNIT informou que todos os volumes de projeto submetidos pelo consórcio até aquela data (2/1/2019) já foram analisados pelos técnicos e os respectivos relatórios indicam, ainda, a necessidade de providências que não foram tomadas pelas empresas contratadas. Desse modo, o DNIT entende que não há qualquer ação requerida ou pendente por parte daquela autarquia, já que está a encargo do consórcio promover os ajustes adequados nos projetos, relativamente aos Estudos Geotécnicos, Estudos Topográficos, Estudos Hidrológicos, Projeto Geométrico e Projeto de Terraplanagem, entregues em 13/12/2018 e que não se encontram, na opinião do órgão, 'em condições de aceitação' (peça 50, p. 4-5) .
12. Segundo a autarquia, o Consórcio 'ainda não se manifestou em resposta a essas análises, e nem forneceu ao DNIT uma expectativa de prazo para a entrega da versão revisada do projeto, o que impossibilita que se preveja uma data para a aprovação do mesmo' (peça 50, p. 5) .
Resposta à oitiva do Consórcio 156BR-AP (peça 60) 
13. O Consórcio, em sua resposta, informa que não se opõe à decisão do TCU de impedir o início das obras sem o projeto executivo aprovado pelo DNIT (peça 60, p. 3) , mas acredita que 'o projeto executivo (esteja) na iminência de aprovação, haja vista (que) as supostas pendências existentes' já teriam sido sanadas e as que ainda não foram, estão em processo de correção (peça 60, p. 4) .
14. E esclarece que:
'Quanto às próximas medidas que precisam ser adotadas para viabilizar a aprovação do projeto pelo DNIT, assim como a expectativa de prazo para sua implementação, [informamos que] (...) o consórcio BR156-AP está tomando as devidas providências para que o projeto executivo seja aprovado, esclarecendo que, em no máximo 10 dias, estará dando entrada nas devidas correções, excetuado os ensaios moles ou inservíveis, que conforme já esclarecido acima, (...) não será óbice para a devida aprovação do projeto executivo, ainda que seja por etapas, nos termos do art. 66 do Decreto 7.581/2011, que regulamenta o RDC.'
15. Segundo a informação prestada em janeiro pelo consórcio, quase todas as exigências foram ou estariam sendo atendidas, mas o DNIT teria feito exigência que, na visão deles, ia além do escopo do contrato quando fez solicitação de ensaios de solo mole e inservíveis e que, agora, as empresas teriam solicitado ao Setrap o ajuste do contrato para contemplar esse item, mas não teria tido resposta até aquele momento (peça 60, p. 4) . O aditivo contratual foi solicitado por meio do Ofício 61/2018 - Setrap (peça 60, p. 6) .
Resposta à oitiva da Setrap/AP (peça 61) 
16. A Setrap/AP, por seu turno, informa que não se opõe às medidas tomadas por este tribunal, no sentido de somente liberar os serviços mediante aprovação do projeto executivo e que está tomando todas as medidas necessárias para esse fim, notificando a empresa para que consiga a liberação do projeto no DNIT (peça 61, p. 3) .
Análise
17. Como as informações prestadas pelos ouvidos em sede de oitiva já datam de aproximadamente 6 meses, durante a instrução do processo, os responsáveis foram contatados por telefone a fim de prestar informações atualizadas. Não se conseguiu contato com a Setrap nos telefones indicados, mas foi possível conversar com o advogado do consórcio, Dr. Rildo, que informou, por meio de contato telefônico, em 27/6/2019, que o projeto ainda não havia sido aprovado pelo DNIT.
18. A fim de formalizar a informação, foi encaminhado e-mail para o advogado do Consórcio (peça 63) que apresentou resposta em 5/7/2019, em documento agora acostado à peça 62. Em síntese, o advogado informa que o projeto não foi aprovado até o presente momento e que esforços estariam sendo envidados pelo Consórcio nesse sentido, mas que ainda falta ao DNIT 'concluir a análise da disciplina de pavimentação', cujos resultados dos ensaios realizados para essa finalidade teriam sido protocolados na mesma data em que houve o envio da resposta ao TCU (ou seja, em 5/7/2019) (peça 62, p. 2/3) .
19. Outrossim, o Consórcio menciona que já há autorização judicial para início das obras e que o canteiro já foi inclusive montado (peça 62, p. 3) , mas essas informações não são novas e já constavam das manifestações iniciais encaminhadas pelo TCU e sobre os quais já houve análise na instrução à peça 34.
20. Ao DNIT também foi solicitado, durante a fase de instrução, que prestasse eventuais informações atualizadas que tivesse em relação ao empreendimento e a resposta gentilmente cedida por e-mail em 10/7/2019 está anexada à peça 64 e diz que (g. n.) :
'Informo que o Projeto Executivo de Engenharia para Implantação e Pavimentação da Rodovia BR-156/AP (Cachoeira Santo Antônio - Fronteira Brasil/Guiana Francesa -Fim da Ponte - Entr. AP-020 (B) (P/Mazagão) - Entr. BR-210 (A) /AP030 (B) ) não foi aprovado até o presente momento, e permanece em análise pela área técnica neste DNIT Sede. A título de informação, encaminho Relatório 111/2019 - CGDESP/DPP/DNIT contendo análise dos Estudos Topográficos, Projeto Geométrico e Projeto de Terraplanagem.'
21. A informação é complementada por anexos e em determinada passagem há um histórico das análises feitas pelo DNIT, reproduzido abaixo (peça 64, p. 4) :
Tabela 2: Histórico das análises
	Data
	Relatório de Análise
	Disciplina
	Analista
	Status

	27/9/2018
	227/2018
	Top., Geo
	Gustavo Heinen
	Não aceito

	19/10/2018
	237/2018
	Top., Geo
	Gustavo Heinen
	Não aceito

	15/2/2019
	033/2019
	Top., Geo e Ter
	Gustavo Heinen
	Não aceito

	20/3/2019
	050/2019
	Top., Geo e Ter
	Gustavo Heinen
	Não aceito

	14/5/2019
	081/2019
	Top., Geo e Ter
	Gustavo Heinen
	Não aceito

Fonte: resposta do DNIT formulada por e-mail
22. Portanto, desde 2018, o Consórcio tenta, sem sucesso, emplacar a aprovação do projeto. Na última manifestação, o engenheiro responsável pela análise do projeto, informou que (peça 64, p. 24) 
'os Estudos Topográficos, o Projeto Geométrico e o Projeto de Terraplanagem Executivo da BR-156/AP, Lote 04, km 264,24 - km 271,28 (7,04 km) , na versão de Junho de 2019, estão em condições de aceitação com ressalvas, pois a interdependência entre as disciplinas pode modificar a atual versão, dessa forma entende-se que somente após a apresentação corretamente das demais disciplinas (ao menos drenagem e pavimentação) , o projeto possa ser definitivamente executável.'
23. Assim, não obstante deliberação judicial no sentido contrário, proferida ainda em junho de 2018, para que o DNIT autorizasse a Setrap e o consórcio a darem início imediato aos serviços de drenagem, terraplanagem, sub-base e base, de pelo menos 20 quilômetros do referido lote (peça 7, p. 6/7) , em homenagem ao princípio da independência das instâncias, a deliberação tomada anteriormente pelo Ministro-Relator deste processo, de condicionar o início das obras à aprovação, pelo DNIT, do processo ainda deve permanecer válida, ainda que não mais em sede de cautelar. É que, tendo em vista que não se pode precisar o prazo para a aprovação do projeto, a determinação fica pendente até que eventualmente isso ocorra, o que caracteriza uma determinação sem prazo, nos termos do Memorando-Circular 13/2019 - Segecex.
24. Como já discutido naquela própria decisão, o início das obras sem a aprovação do projeto pela autarquia federal, pode ensejar a ocorrência de prejuízo ao erário, bem como a realização de empreendimento sem qualidade, indo na contramão do fim que se almeja atingir, qual seja, o atendimento à população por meio da disponibilidade de bens e serviços úteis e de alto padrão de qualidade.
25. Além disso, não assiste razão ao consórcio, quando alega que a aprovação do projeto, por parte do DNIT, exige a elaboração de um estudo de solos moles não contemplado no contrato. Nem o contrato nem o edital foram juntados aos autos para demonstrar efetivamente o que foi alegado, mas as normas do DNIT indicam que o projeto de fundação da rodovia inclui o estudo dos tipos de solo, abarcando aí, a análise dos solos moles, a fim de permitir o correto dimensionamento do leito estradal. Sem a análise dos solos moles, onde cabível, o dimensionamento incorreto pode levar a diversos tipos de falhas na estrutura da rodovia:
'Existindo solos moles, identificados e quantificados nos estudos geotécnicos conforme a Instrução de Serviço IS-206: Estudos geotécnicos, devem ser realizados estudos identificando soluções alternativas para construção de aterros sobre solos moles, e recomendando à decisão do DNIT a solução mais adequada para cada caso. Estes estudos devem ser realizados segundo o que dispõe a supracitada Instrução de Serviço IS-206'
IPR 726, página 298 item 3.1
26. Faz parte do estudo do subleito e, portanto, do projeto, a avaliação, nas áreas de solos compressíveis e nos locais de implantação dos aterros, das espessuras médias das camadas moles e os valores preliminares das coesões e coeficientes de adensamento, obtidos por sondagem e ensaios especiais, conforme as determinações contidas na Norma DNER PRO 381/98 - Projeto de Aterros sobre Solos Moles para Obras Viárias.
27. Portanto, assiste razão ao DNIT quando exige no projeto de construção e pavimentação da rodovia a análise dos solos moles, não havendo sentido em remunerar a empresa, por meio de aditivo, por algo que deva fazer parte dos estudos para o desenvolvimento do projeto executivo. Deve-se, assim, dar ciência ao DNIT e à Setrap que a repactuação dos valores do Contrato 3/2015-Setrap por meio da utilização de recursos do Termo de Compromisso 142/2013, tendo por base eventual necessidade de realização de estudos necessários para a realização e a para aprovação do projeto não tem amparo legal, tendo em vista que estes já se encontram remunerados no custo de elaboração do projeto executivo.
Memorando-Circular 13/2019 - Segecex
28. Em situações em que há determinações em relação às quais não se pode precisar um prazo para o seu cumprimento, especialmente nos casos de abstenção de ato, o Memorando-Circular 13/2019 - Segecex diz que a determinação sem prazo pode ser adotada quando:
' (...) a proposição de determinação contemplar cumulativamente os requisitos a seguir:
a) estabelecer um termo (evento futuro e certo) , ou uma condição suspensiva (evento futuro e incerto) para seu cumprimento; e
b) fixar prazo para a unidade jurisdicionada comunicar ao Tribunal as medidas adotadas, após a eventual ocorrência do termo ou da condição suspensiva estabelecida'
29. Assim, pode-se propor que o DNIT e a Setrap/AP abstenham-se de dar início às obras da BR-156/AP, trecho sul, lote 4, objeto do Contrato 3/2015-Setrap por meio da utilização de recursos do Termo de Compromisso 142/2013, sem a aprovação do projeto executivo pelo DNIT, conforme as normas técnicas aplicáveis, devendo o Tribunal ser comunicado, no prazo máximo de 15 (quinze) dias, após eventual aprovação dos referidos projetos executivos por parte daquela autarquia.
CONCLUSÃO
30. Os apontamentos feitos pelo Ministério Público Federal do Amapá demonstram que havia autorização judicial para o início das obras, mesmo sem a aprovação do projeto executivo por parte do DNIT, o que poderia acarretar prejuízo ao erário e à qualidade do empreendimento, risco esse que até o momento tem sido evitado pela adoção de medida cautelar por parte deste Tribunal.
31. No entanto, tendo em vista que o deslinde da solução tem prazo incerto e não sabido, manutenção da medida cautelar não se revela como medida mais adequada, podendo, in casu, o Tribunal proferir determinação sem prazo para que a questão seja monitorada apenas e se houver eventual aprovação futura do projeto executivo por parte do DNIT. Nesse caso, caberá ao DNIT e à Setrap/AP comunicarem o fato ao Tribunal para que faça nova avaliação da situação.
32. A determinação do ministro-relator para que (peça 36, p. 3) , na hipótese de o estado do Amapá prosseguir com a execução do empreendimento por meio da utilização de recursos próprios, o DNIT avalie a adequação dos serviços realizados ao projeto que vier a ser aprovado e aos seus padrões de qualidade, a fim de subsidiar a decisão quanto à retomada de utilização de recursos federais na obra pode ser incluída na proposta, a fim de contemplar essa situação excepcional, sem que seja necessário o monitoramento contínuo, por parte do Tribunal, do caso.
33. É necessário, também, que se dê ciência ao DNIT e à Setrap/AP para que se abstenham de repactuar o contrato baseado na necessidade de realizar estudos de solos moles, tendo em vista que é questão necessária e indissociável para a elaboração do projeto executivo.
34. Por fim, como não houve deliberação em acórdão sobre o pedido de fiscalização formulada pelo Ministério Público, deve-se retomar as propostas contidas na instrução à peça 34, no sentido de:
34.1. comunicar ao Ministério Público Federal do Amapá, ao Departamento Nacional de Infraestrutura de Transportes (Dnit) , à Secretaria de Estado de Transportes do Amapá (Setrap/AP) , ao Consórcio BR156/AP (23.670.779/0001-58) , e à Vara Federal de Laranjal do Jari/AP (processo 0000418-20.2016.4.01.3101) , a decisão que vier a ser adotada nestes autos;
34.2. informar ao Ministério Público Federal do Amapá sobre a impossibilidade de atender à solicitação de fiscalização, pois o órgão ministerial não está entre os legitimados para solicitar a realização de auditorias e inspeções, nos termos do art. 232, do RI/TCU. No entanto, os documentos enviados serão utilizados como subsídios para o planejamento ou a proposição de fiscalizações, produção de conhecimento ou para outros fins gerenciais e de inteligência, no âmbito deste Tribunal.
PROPOSTA DE ENCAMINHAMENTO
35. Ante o exposto, propõe-se:
35.1. a revogação da medida cautelar anteriormente concedida;
35.2. determinar ao DNIT e à Setrap/AP, com fundamento no art. 250, inciso II, do Regimento Interno do TCU, que se abstenham de dar início às obras da BR156/AP, trecho sul, lote 4, objeto do Contrato 3/2015-Setrap por meio da utilização de recursos do Termo de Compromisso 142/2013, sem a aprovação do projeto executivo pelo DNIT, conforme as normas técnicas aplicáveis, devendo o Tribunal ser comunicado, no prazo máximo de 15 (quinze) dias, caso ele seja eventualmente aprovado, nos termos do art. 2º da Resolução-TCU 265/2014 e do Memorando-Circular 13/2019 - Segecex;
35.3. Na hipótese de o estado do Amapá prosseguir com a execução do empreendimento por meio da utilização de recursos próprios, determinar ao DNIT que avalie a adequação dos serviços realizados ao projeto que vier a ser aprovado e aos seus padrões de qualidade, nos termos do § 7º, do art. 8º, da Lei 12.462/2011, a fim de subsidiar a decisão quanto à retomada de utilização de recursos federais na obra, devendo o Tribunal ser comunicado, no prazo máximo de 15 (quinze) dias, caso essa solução venha a ser adotada, nos termos do art. 2º da Resolução-TCU 265/2014 e do Memorando-Circular 13/2019 - Segecex;
35.4. dar ciência ao DNIT e à Setrap que a repactuação dos valores do Contrato 3/2015-Setrap por meio da utilização de recursos do Termo de Compromisso 142/2013, tendo por base eventual necessidade de realização de estudos necessários para a realização e a para aprovação do projeto não tem amparo legal, tendo em vista que estes já se encontram remunerados no custo de elaboração do projeto executivo, nos termos do art. 9º, § 4º, da Lei 12.462/2011;
35.5. informar ao Ministério Público Federal do Amapá sobre a impossibilidade de atender à solicitação de fiscalização, pois o órgão ministerial não está entre os legitimados para solicitar a realização de auditorias e inspeções, nos termos do art. 232, do RI/TCU, cientificando-lhe, no entanto, que os documentos enviados serão utilizados como subsídios para o planejamento ou a proposição de fiscalizações, produção de conhecimento ou para outros fins gerenciais e de inteligência, no âmbito deste Tribunal;
35.6. comunicar ao Ministério Público Federal do Amapá, ao Departamento Nacional de Infraestrutura de Transportes (Dnit) , à Secretaria de Estado de Transportes do Amapá (Setrap/AP) , ao Consórcio BR156/AP (23.670.779/0001-58) , e à Vara Federal de Laranjal do Jari/AP (processo 0000418-20.2016.4.01.3101) , a decisão que vier a ser adotada nestes autos;"
	É o Relatório.

8.1. Rildo Rodrigues Amanajas (2.270/OAB-AP) e outros, representando Consórcio BR156/AP.

Não atuou.

REPRESENTAÇÃO. TERMO DE COMPROMISSO. DEPARTAMENTO NACIONAL DE INFRAESTRUTURA DE TRANSPORTES (DNIT). SECRETARIA DE ESTADO DE TRANSPORTES DO AMAPÁ (SETRAP/AP). POSSÍVEIS IRREGULARIDADES NO CONTRATO 3/2015-SETRAP. OBRAS DE CONSTRUÇÃO E PAVIMENTAÇÃO DO LOTE 4 DO TRECHO SUL DA BR-156/AP. DETERMINAÇÃO CAUTELAR PARA IMPEDIR O INÍCIO DAS OBRAS PREVIAMENTE À APROVAÇÃO DO PROJETO EXECUTIVO PELO DNIT. OITIVAS DE MÉRITO. CONFIRMAÇÃO DA MEDIDA CAUTELAR. DETERMINAÇÕES.

REPRESENTAÇÃO (REPR)

Secretaria de Fiscalização de Infraestrutura Rodoviária e de Aviação Civil (SeinfraRod).

Trata-se de representação, com pedido de medida cautelar, formulada pelo Ministério Público Federal (MPF) no Amapá a respeito de irregularidades no Contrato 3/2015-Setrap, firmado entre a Secretaria de Estado de Transportes do Amapá (Setrap/AP) e o Consórcio BR156/AP para elaborar os projetos básico e executivo e executar as obras de construção e pavimentação do trecho sul da BR-156/AP, no valor de R$ 121.600.000,00.
A fonte de recursos prevista para viabilizar a execução do contrato é o Termo de Compromisso 142/2013, firmado entre o Departamento Nacional de Infraestrutura de Transportes (Dnit) e o Estado do Amapá, no valor de R$ 214.863.801,04, sem previsão de contrapartida.
Em resumo, o representante noticiou conflito entre decisão proferida no âmbito de Ação Civil Pública ajuizada pelo município de Laranjal do Jari, por meio da qual determinou-se o início imediato dos serviços de 20 km do Lote 4 da rodovia, e a manifestação do Dnit, no sentido de que o projeto executivo do trecho em questão ainda não se encontrava em condições de aceitação. De acordo com o representante, o Dnit identificou inúmeras e graves irregularidades, relacionadas ao estudo do tráfego, ao estudo geotécnico, ao projeto de pavimentação, à topografia, geometria e terraplanagem e ao estudo hidrológico e de drenagem, no projeto executivo apresentado pelo Consórcio BR156/AP.
Diante desse cenário, o MPF solicitou a adoção de medida cautelar inaudita altera parte para a suspensão do Contrato 3/2015-Setrap até a regularização de todas as pendências identificadas pelo Dnit.
Após a realização de oitiva prévia, concluí estarem presentes os requisitos do fumus boni iuris e do periculum in mora no presente caso. Ademais, não restou caracterizado o perigo da demora reverso.
Diante desse cenário, determinei a adoção de medida cautelar para que o Dnit e a Setrap/AP somente autorizassem o início das obras do contrato em questão por meio da utilização de recursos do Termo de Compromisso 142/2013 após a aprovação do projeto executivo pelo Dnit, conforme as normas técnicas aplicáveis (peça 36) .
Registrei, também, que, na hipótese de que o estado do Amapá prosseguisse com a execução do empreendimento por meio da utilização de recursos próprios, deveria o Dnit avaliar a adequação dos serviços realizados ao projeto que viesse a ser aprovado e aos seus padrões de qualidade, a fim de subsidiar a decisão quanto à retomada de utilização de recursos federais na obra (peça 36) .
Por fim, determinei a realização de oitivas de mérito (peça 36) .
Tanto a medida cautelar quanto as acessórias foram referendadas pelo Plenário por meio do Acórdão 2.962/2018.
Analisadas as respostas às oitivas, a unidade instrutora concluiu não ser viável o início das obras sem a prévia aprovação do projeto executivo pelo Dnit. Entretanto, considerando que é imprevisível o prazo em que o problema será solucionado, o mais adequado seria revogar a medida cautelar e emitir determinação com teor semelhante, acrescentando prazo de quinze dias após a aprovação do projeto para que o Tribunal seja comunicado de tal fato.
Corroboro as análises empreendidas pela unidade instrutora, as quais incorporo às minhas razões de decidir, sem prejuízo de tecer alguns comentários e de promover ajustes pontuais ao encaminhamento proposto.
Segundo informações atualizadas fornecidas pelo Dnit, para que se possa ter certeza da exequibilidade do projeto, é necessário que o consórcio apresente, no mínimo, em adição aos projetos geométrico e de terraplenagem, os projetos de drenagem e pavimentação, em razão da interdependência entre eles.
Assim, embora os projetos já entregues estejam em condição de aceitação, essa ressalva impediria que o projeto fosse aprovado em etapas, o que poderia, em tese, viabilizar o início das obras.
Conforme consignei no despacho em que concedi a cautelar, a aprovação de projetos é parte do métier do Dnit e, até o momento, não há indícios de que o processo de análise da autarquia tenha ido de encontro a qualquer normativo.
Assim, mantenho o posicionamento no sentido de que não se faz conveniente ou oportuno que este Tribunal se pronuncie em sentido diverso, sob pena de assumir a responsabilidade pela exposição do erário a risco considerável.
Ressalto que, no âmbito das manifestações proferidas em decorrência da oitiva de mérito, não houve oposição do Consórcio ou da Setrap/AP a que a aprovação do projeto antecedesse o início das obras.
O único impasse relatado até o momento diz respeito à exigência, por parte do Dnit, de que o contratado realize estudos de solos moles ou inservíveis. Segundo o Consórcio, tais estudos não fariam parte do escopo do contrato e a sua realização demandaria repactuação da avença.
Embora não tenham sido juntados aos autos elementos que corroborem a alegação de que o contrato existente não contemplaria a realização desses estudos, a unidade instrutora consignou, em sua análise, que esses estudos deveriam ser contemplados no projeto de fundação da rodovia. Nesse sentido, a publicação do Instituto de Pesquisas Rodoviárias 726 - Diretrizes básicas para elaboração de estudos e projetos rodoviários - Escopos básicos/instruções de serviço (página 298, item 3.1) e a norma DNER PRO 381/98 - Projetos de aterros sobre solos moles para obras viárias.
Diante desse cenário, a unidade propõe, além das medidas já mencionadas, dar ciência ao Dnit e à Setrap/AP de que a repactuação de valores do contrato a fim de viabilizar a realização de estudos de solos moles não teria amparo legal, pois eles deveriam fazer parte do projeto executivo. 
Deixo de acolher a proposta da unidade instrutora, em razão de a análise do escopo do contrato não ter feito parte do objeto destes autos. Assim, as considerações tecidas, embora razoáveis, não se fundamentaram em exame profundo o suficiente para que se pudesse fazer juízo definitivo quanto ao tema.
Portanto, faz-se mais oportuno que tal discussão seja realizada entre as partes, a fim de que se alcance, preferencialmente, por meio de acordo, solução justa que atenda aos normativos da autarquia contratante e às cláusulas contratuais. Em adição, acolhendo a sugestão feita pelo Ministro Augusto Sherman, determino à unidade instrutora que acompanhe o desenrolar da questão, representando ao Tribunal se identificada irregularidade grave que justifique a atuação do Tribunal, considerados os critérios de materialidade, risco e relevância.
Finalmente, registro discordar da proposta de revogar a medida cautelar concedida.
Considerando que o mérito da medida anteriormente adotada será confirmado, basta consignar, no presente acórdão, esse entendimento. Dessa maneira, caso haja interposição de recurso contra a decisão definitiva de mérito ora proferida, o teor da decisão assume, novamente, caráter cautelar, já que não houve revogação da medida.
Ante o exposto, voto por que este Tribunal adote a minuta de acórdão que ora submeto à deliberação deste Colegiado.
TCU, Sala das Sessões Ministro Luciano Brandão Alves de Souza, em 24 de julho de 2019.
Ministro BRUNO DANTAS 
Relator